臺灣高等法院臺中分院民事判決　　　九十一年度上易字第三七號
　　　上 訴 人　丙○○
　　　被上訴人　乙○○
　　　　　　　　甲○○
右當事人間請求給付居間報酬事件，上訴人對於中華民國九十年十二月十一日台灣苗
栗地方法院九十年度訴字第四六二號第一審判決提起上訴，本院判決如左：
    主    文
上訴駁回。
第二審訴訟費用由上訴人負擔。
    事    實
甲、上訴人方面：
一、聲明：求為判決：
  (一)原判決及假執行之宣告均廢棄，並駁回被上訴人在第一審之訴。
  (二)第一、二審訴訟費用由被上訴人負擔。
  (三)如受不利益之判決，上訴人願供擔保請准宣告免為假執行。
二、陳述：除與第一審判決所載者相同，予以引用外，補稱：
  (一)房地「仲介」乃社會就此行業之一般習稱，本件被上訴人訴求之事實是否該當於
    「居間」之性質及規定，尚待商榷，實應解釋當事人之真意，以認定其內容及權
    利義務。況目前仲介業不僅「居間」介紹他人訂定契約，且受一方委任，代為處
    理特定事務，以獲取較高佣金，是亦具「委任」之性質。
  (二)又約定之報酬，較居間人所任勞務之價值，為數過鉅失其公平者，法院得因報酬
    給付義務人之請求酌減之，但報酬已給付者，不得請求返還，民法第五百七十二
    條定有明文，縱被上訴人之訴求成立，然就約定之報酬言，亦顯較居間人所任勞
    務之價值，為數過鉅，有失公平，鈞院亦得因上訴人之請求酌減之。
  (三)被上訴人自承並非合格之不動產經紀人，卻未告知上訴人實情，所為事務之處理
　　及報酬之約定又不利於上訴人，致上訴人無法獲取出賣價金並因而導致上訴人所
　　簽發之支票均遭退票，衡諸誠信原則，自難奢求全額報酬。
  (四)末被上訴人以仲介人為經常性商業行為，是項報酬不過為其提供商品之代價，請
    求權消滅時效僅兩年，則本件被上訴人訴求時，自已罹於時效。
  (五)被上訴人等曾於民國八十八年三月十日向上訴人借款八十萬元，故其訴求縱屬有
    理，上訴人亦得以上開之債權為抵銷之抗辯。
三、證據：補提借據一紙，支票三紙，刑事判決書一份為證（以上均為影本）。
乙、被上訴人方面：
一、聲明：求為判決：
  (一)上訴駁回。
  (二)第二審訴訟費用由上訴人負擔。
二、陳述及證據：除與第一審判決所載者相同，予以引用外，補稱：
  (一)被上訴人係根據兩造於呈案卷附買賣契約上之約定，請求上訴人履行其契約義務
    ，於契約中並無被上訴人應具「合格之不動產經紀人」身分之資格限制，此觀契
    約內容甚明，是上訴人抗辯被上訴人未具不動產經紀人身分云云，實屬無稽。況
    本件系爭不動產買賣契約中，既均明定上訴人應支付「仲介費」予見證人兼「仲
    介人」（即被上訴人等）之約款，依其契約用語及文字，已明白表明兩造契約真
    意為居間之法律關係，自無須別事外求，強為曲解當事人之真意為委任或代理關
    係；退步言之，縱認居間契約仍屬勞務給付契約之一種，惟居間契約之有關規定
    亦應優先於委任契約之規定而適用。
  (二)一般不動產仲介業之報酬為買賣價金之百分之四，即一般傳統之民間仲介報酬，
    亦有「賣三（即百分之三）買二（即百分之二）」習慣，何來「為數過鉅，失其
    公平」可言？況上訴人雖請求酌減，卻未見敘明並舉證本件報酬之約定有何「為
    數過鉅，失其公平」情事，空言主張，自屬無據。
  (三)上訴人供陳被上訴人吳明國向其支借新台幣八十萬元整，並主張抵銷云云，此已
    據被上訴人等於原審主張時自動扣抵，則上訴人再行主張抵銷，自屬無據。
    理    由
一、本件被上訴人主張：伊二人先後居間介紹上訴人出賣坐落苗栗縣通霄鎮○○段一
    六五地號等三筆土地予黃建安、沈古阿美、黃建華等三人，且該等買賣契約均已
    成立，上訴人依約計應給付伊二人居間報酬一百七十二萬五千二百九十元，詎上
    訴人僅給付其中八十萬元，尚欠九十萬五千二百九十元，迄未給付等語。
二、上訴人則以：伊固與訴外人黃建安等人成立不動產買賣契約，惟買受人均未依約
    給付買賣價金予伊，且報酬之約定顯屬過高，有失公平，應於酌減；退步言之，
    縱認上訴人依約須給付報酬，亦應扣除被上訴人等於民國八十八年三月十日向上
    訴人借貸之八十萬元借款等語置辯。
三、被上訴人主張伊二人先後居間介紹上訴人出賣坐落苗栗縣通霄鎮○○段一六五地
    號等三筆土地予訴外人黃建安、沈古阿美、黃建華等三人，且該等買賣契約均已
    成立，上訴人依約計應給付居間報酬一百七十二萬五千二百九十元，業據被上訴
    人提出不動產買賣契約書三件為證，且為上訴人所不爭執，堪信屬實。
四、按稱居間者，謂當事人約定，一方為他方報告訂約之機會或為訂約之媒介，他方
    給付報酬之契約；又居間人以契約因其報告或媒介而成立者為限，得請求報酬，
    民法第五百六十五條、第五百六十八條第一項分別定有明文，又居間人於契約因
    其媒介而成立時，即得請求報酬，其後契約因故解除，於其所得報酬並無影響（
　　最高法院四十九年台上字第一六四六號判例參照）。上訴人雖辯稱系爭三筆買賣
　　契約之買受人違約，伊未取得買賣價金，且與訴外人黃建華之買賣契約業已解除
　　，因而拒付居間報酬云云，惟上訴人與訴外人黃建安等三人間之不動產買賣契約
　　既係經被上訴人二人居間介紹而成立，已如上述，則揆諸前揭說明，被上訴人於
　　上訴人與訴外人黃建安等三人間之買賣契約成立時，即得請求報酬，至嗣後買賣
　　契約是否依約履行及是否存在解約事由，與居間人之報酬請求並無影響。又上訴
　　人復辯稱被上訴人並非合格之不動產經紀人，且未告知上訴人，惟查不動產經紀
　　業管理條例乃於民國（以下同）八十八年二月三日公布，而本件系爭買賣契約則
　　分別於同年一月十九日及二十八日締結，顯係於前揭條例施行前，是本件系爭事
　　實自不受其拘束，況該條例僅為取締規定，違反者亦僅課予行政上之不利益，此
　　觀該條例第二十三條之規定自明，尚難遽認兩造間之契約無效，是上訴人所辯，
　　尚不足採。
五、次按當事人主張有利於己之事實者，就其事實有舉證責任，民事訴訟法第二百七
    十七條定有明文，又同法第四百條第二項對經裁判之抵銷數額，復明定有既判力
    ，則主張抵銷之當事人就其主張抵銷之債權及數額確實存在之事實自負有舉證責
    任（最高法院八十八年度台上字第三三九八號裁判要旨參照）。查上訴人主張被
    上訴人等曾於八十八年三月十日向上訴人借款八十萬元，並據以為抵銷之抗辯，
    惟至本院言詞辯論終結時止，上訴人均未能舉證以實其說，揆諸前揭裁判意旨，
    上訴人所辯，不足憑採。
六、再按居間所約定之報酬，較居間人所任勞務之價值，為數過鉅失其公平者，法院
    得因報酬給付義務人之請求酌減之，民法第五百七十二條定有明文，考諸立法目
    的，乃以居間人報酬之數額，雖得由契約當事人自由約定，然居間人所受之報酬
    額，須與其所任勞務之價值相當，方為公允，若報酬數額過鉅，顯失公平者，法
    院得因委託人之請求酌減之，以維公益，惟法院於行使此項裁量權時，仍須尊重
    私法自治、契約自由等基本原則，以免破壞社會經濟交易秩序。上訴人主張兩造
　　間所約定之報酬，顯較居間人所任勞務之價值，為數過鉅，有失公平，依前揭規
　　定請求酌減之，惟查一般買賣土地習慣，介紹人得按買賣價額百分之五之標準請
　　求報酬，由買方給付百分之三，賣方給付百分之二，衡諸本件約定報酬，既未逾
　　買賣價額之百分之二，且該習慣亦無違於公序良俗，尚難謂其為數過鉅，失其公
　　平，而有依法酌減之情。另查民法第民法第五百六十五條以下既未就報酬請求權
　　設有短期消滅時效之規定，且核與同法第一百二十七條第八款不符，是該項請求
　　權自仍應適用一般消滅時效為十五年之規定，上訴人辯稱本件報酬請求權已罹於
　　消滅時效，自不足採。
七、綜上所述，本件被上訴人本於居間之法律關係，請求上訴人給付新台幣玖拾貳萬
    伍仟貳佰玖拾元，及自民國九十年十一月十日起至清償日止，按年息百分之五計
    算之利息，為有理由，應予准許。原審判命上訴人如數給付，核無違誤。上訴意
    旨指摘原判決不當，求予廢棄改判，為無理由。
八、兩造其餘陳述及所提其他證據，與本案之爭點無涉，自不須逐一斟酌論述，並此
　　敘明。
九、據上論結，本件上訴為無理由，依民事訴訟法第四百四十九條第一項、第七十八
    條，判決如主文。
中　　　華　　　民　　　國　　九十一　　年　　　四　　　月　　 三十　　 日
~B1民事第三庭審判長法　官　陳照德
~B2　　　　　　　　法　官　蔡王金全
~B3　　　　　　　　法　官　陳成泉
右為正本係照原本作成。
不得上訴。
~B 　 　　　　　　書記官　劉恒宏
中　　　華　　　民　　　國　　九十一　　年　　　五　　　月　　　一　　　日
                                                                        Ｂ
